臺灣高等法院刑事判決　　　　　　　　　　　　　　九十一年度上訴字第四五號
　　上　訴　人
　　即　被　告　乙○○
　　指定辯護人　本案甲○辯護人
右上訴人因偽造文書等案件，不服臺灣台北地方法院八十九年度訴字第五七號，中華
民國九十一年一月四日第一審判決（起訴案號：臺灣台北地方法院檢察署八十八年度
偵字第二一一三七、二六八六一號）提起上訴，本院判決如左：
    主  文
原判決撤銷。
乙○○連續行使變造私文書，足以生損害於他人，處有期徒刑陸月，如易科罰金以參
佰元折算壹日。
    事  實
一、乙○○明知其所持有如附表所示十二張統一發票均係經變造號碼而成中獎之發票
    ，竟意圖為自己不法之所有，基於概括犯意，先後於八十七年四月十三日、同月
    十六日及同月十七日，連續多次持該變造之統一發票，分別前往表列之十家銀行
    詐領每張各新台幣（以下同）四千元之中獎獎金，而行使該等變造之發票，使各
    該銀行經辦員陷於錯誤，而如數兌付，計共領得四萬八千元，致生損害於他人。
二、案經財政部租稅教育及宣傳推行小組報請臺灣臺北地方法院檢察署檢察官偵查起
    訴。
    理  由
一、右揭犯罪事實，業據上訴人即被告乙○○坦承於附表所示時地，持表列之統一發
    票向各該銀行兌領統一發票中獎獎金，每張四千元，共領得四萬八千元等情不諱
    ，並有扣案之變造統一發票十二張可稽（見第二三六七八號偵查卷底證物袋）；
    且該十二紙發票其發票號碼及襯底斜紋業遭擦拭塗改，並重新印製中獎號碼及襯
    底斜紋，是與正常之發票詳細比對均有不同，故判斷為變造發票，亦經財政部租
    稅教育及宣傳推行小組函覆甚明，有該小組八十九年二月三日台稅宣發第０八九
    ０四０一三四四號函一紙為憑（見原審卷第三一、三二頁）。被告雖辯稱上開發
    票均係其男友陳昇權所交付，該發票之號碼業經變造一事，其毫不知情云云，惟
    證人陳昇權證稱其並不認識被告，亦未曾交付表列之統一發票委由被告提示等語
    （見臺灣彰化地方法院檢察署八十八年度助字第三九一號卷陳昇權訊問筆錄），
    而被告亦未能提供確切之證據資以證明上開發票係陳昇權所交付，所辯本難採信
    ；況姑不論該等發票係何人交付被告，本案被告持往兌領之中獎發票共計十二張
    ，均屬同一期之發票，且每張中獎金額均高達四千元，其中獎機率及中獎金額之
    高，已事非尋常；又該十二張發票中，竟有七張其號碼之末五碼均為「八六三六
    一」，二張之號碼末五碼均為「五二七七六」，尤足使一般具通常社會經驗之人
    懷疑該等統一發票係屬變造；甚而被告領取該等發票之中獎獎金，係先後三日，
    分赴十家不同銀行之分行兌領，核亦與一般人兌領獎金，為求方便，均在同一家
    銀行兌領之常情有違，苟非被告明知該等發票業經變造，為免同時同地一次兌領
    如此大量中獎發票，易啟人疑竇，又何須如此大費周章，刻意更換兌領銀行，分
    散領獎地點，而其中附表編號一至九所示發票，同於八十七年四月十三日領取獎
    金，竟先後更換兌領銀行達七家之多，益徵被告所辯不知其所持有之中獎發票業
    經變造云云，顯係卸責之詞，不足採信，被告犯行洵堪認定。
二、按統一發票乃稅捐稽徵機關印製發給核定之商號，於出售貨物時，依照格式填載
    出售貨物品名、金額及銷貨之商號，資為某商品買賣之證明，並為稽徵機關課徵
    稅額之依據，因此統一發票本質上仍屬銷貨商號製作之私文書，而非有價證券。
    至現行之給獎辦法，乃稅捐稽徵機關為鼓勵消費者索取統一發票所採行之措施，
    不影響統一發票為私文書之本質。是核被告所為，係犯刑法第二百十六條、第二
    百十條之行使變造私文書罪及同法第三百三十九條第一項之詐欺取財罪。公訴人
    就被告行使變造號碼之統一發票之行為，起訴時原認係犯行使偽造有價證券罪，
    嗣於原審審理中復變更起訴法條為行使偽造私文書罪，惟刑法上所謂之偽造文書
    ，係指妄冒他人名義製作文書、或就他人名義所制作文書於既有本質消滅後使生
    完全相反之效用者而言，若原有文書之本質並未變更，雖就內容有所更改而於固
    有本質之外另生其他證明效果，乃為變造而非偽造，本案統一發票收執聯僅係改
    造其中部分號碼使符合當期中獎號碼而成為中獎之發票，其固有之銷貨憑證本質
    並未喪失，應僅屬變造，公訴人論以行使偽造私文書罪，尚有未洽。又被告行使
    變造之統一發票，詐領中獎獎金之詐欺取財部分犯行，公訴意旨業已敘明於起訴
    書之犯罪事實內，其雖未併引刑法第三百三十九條第一項之論罪法條，仍應認此
    部分業已起訴。被告先後多次行使變造私文書及多次詐欺取財犯行，時間密接，
    犯罪構成要件相同，顯係基於概括犯意所為，應分別依連續犯之規定各論以一罪
    ，並加重其刑。被告上開行使變造私文書及詐欺取財犯行，有方法結果之牽連關
    係，應從較重之行使變造私文書罪處斷。
三、原審據以論罪科刑，原非無見，惟被告前於八十七年間因違反麻醉藥品管理條例
    案件，經臺灣士林地方法院判處有期徒刑六月確定，迄八十八年八月十二日始執
    行完畢，有台灣高等法院檢察署刑案紀錄簡覆表一紙可參，本案被告犯罪之行為
    日期顯在該案執行完畢之前，尚非累犯，原判決論以累犯並加重其刑，即有未合
    ；又附表所示變造之統一發票十二紙雖係被告犯罪所用之物，惟業於被告提示兌
    領獎金時，交付予付款銀行，已非被告所有之物，依法不得沒收，原判決仍以之
    為被告所有供犯罪所用之物併宣告沒收，亦有未洽。被告上訴空言否認犯行，固
    無足取，惟其指摘原判決誤認其本案犯罪係屬累犯，即非無據，原判決既有上開
    可議，自無可維持，應由本院予以撤銷改判。爰審酌被告之素行，其犯本案所得
    共四萬八千元，情節雖非重大，惟其犯後始終諉稱不知發票業經變造而否認犯行
    ，態度欠佳及其犯罪之動機、手法等一切情狀，量處有期徒刑六月。又被告行為
    後，刑法第四十一條業已於九十年一月四日修正，並於九十年一月十日經總統公
    布，自九十年一月十二日生效，修正前刑法第四十一條「犯最重本刑為三年以下
    有期徒刑以下刑之罪，而受六月以下有期徒刑或拘役之宣告，因身體、教育、職
    業或家庭之關係，執行顯有困難，得以一元以上三元以下折算一日，易科罰金」
    之規定，已修正為「犯最重本刑為五年以下有期徒刑以下之刑之罪，而受六個月
    以下有期徒刑或拘役之宣告，因身體、教育、職業、家庭之關係或其他正當事由
    ，執行顯有困難者，得以一元以上三元以下折算一日，易科罰金。但確因不執行
    所宣告之刑，難收矯正之效，或難以維持法秩序者，不在此限。」，是修正後之
    刑法第四十一條第一項前段業已擴大得易科罰金之範圍，比較新舊法，應以新法
    較有利於被告，因併依修正後刑法第四十一條第一項前段之規定，諭知易科罰金
    之折算標準。附表所示變造之統一發票十二紙雖係被告犯罪所用之物，惟於被告
    提示兌領獎金時，業經交付予付款銀行，已非被告所有之物，依法不得沒收，併
    此敘明。
據上論斷，應依刑事訴訟法第三百六十九條第一項前段、第三百六十四條、第二百九
十九條第一項前段，刑法第二條第一項前段、第五十六條、第二百十六條、第二百十
條、第三百三十九條第一項、第五十五條、第四十一條第一項前段，罰金罰鍰提高標
準條例第一條前段、第二條，判決如主文。
本案經檢察官張文政到庭執行職務。
中    華    民    國      九十一      年      三      月      十九      日
                              臺灣高等法院刑事第十六庭
                                  審判長法  官  許  增  男
                                        法  官  黃  鴻  昌
                                        法  官  蔡  彩  貞
右正本證明與原本無異。
如不服本判決應於收受送達後十日內向本院提出上訴書狀，其未敘述上訴之理由者並
得於提起上訴後十日內向本院補提理由書（均須按他造當事人之人數附繕本）。
                                        書記官  張  淑  芬
中      華      民      國    九十一    年      三      月     二十二   日
附錄本案論罪科刑法條：
刑法第二百十條：
偽造、變造私文書，足以生損害於公眾或他人者，處五年以下有期徒刑。
刑法第二百十六條：
行使第二百十條至第二百十五條之文書者，依偽造、變造文書或登載不實事項或使登
載不實事項之規定處斷。
刑法第三百三十九條第一項：
意圖為自己或第三人不法之所有，以詐術使人將本人或第三人之物交付者，處五年以
下有期徒刑、拘役或科或併科一千元以下罰金。
附表：
┌──┬──────────┬──────┬────┬─────────┐
│編號│付    款    銀    行│發 票  號 碼│兌領日期│兌領金額（新台幣）│
├──┼──────────┼──────┼────┼─────────┤
│一  │誠泰銀行西園分行    │ ML00000000 │87.04.13│肆仟元            │
├──┼──────────┼──────┼────┼─────────┤
│二  │誠泰銀行西園分行    │ ML00000000 │87.04.13│肆仟元            │
├──┼──────────┼──────┼────┼─────────┤
│三  │誠泰銀行龍山分行    │ ML00000000 │87.04.13│肆仟元            │
├──┼──────────┼──────┼────┼─────────┤
│四  │臺北銀行萬華分行    │ ML00000000 │87.04.13│肆仟元            │
├──┼──────────┼──────┼────┼─────────┤
│五  │彰化銀行萬華分行    │ ML00000000 │87.04.13│肆仟元            │
├──┼──────────┼──────┼────┼─────────┤
│六  │花蓮企銀中和分行    │ ML00000000 │87.04.13│肆仟元            │
├──┼──────────┼──────┼────┼─────────┤
│七  │萬通銀行中和分行    │ ML00000000 │87.04.13│肆仟元            │
├──┼──────────┼──────┼────┼─────────┤
│八  │萬通銀行中和分行    │ ML00000000 │87.04.13│肆仟元            │
├──┼──────────┼──────┼────┼─────────┤
│九  │第一銀行永和分行    │ ML00000000 │87.04.13│肆仟元            │
├──┼──────────┼──────┼────┼─────────┤
│十  │華南銀行忠孝東路分行│ ML00000000 │87.04.16│肆仟元            │
├──┼──────────┼──────┼────┼─────────┤
│十一│華南銀行懷生分行    │ ML00000000 │87.04.17│肆仟元            │
├──┼──────────┼──────┼────┼─────────┤
│十二│臺灣中小企銀萬華分行│ ML00000000 │87.04.17│肆仟元            │
└──┴──────────┴──────┴────┴─────────┘
